---
title: "Proyecto"
author: "Carlos Antonio Reyes Gutiérrez"
format: html
editor: visual
---

En esta primera parte, se cargaron las librerías especializadas como forecast y tseries. El objetivo de este paso es habilitar las herramientas matemáticas necesarias para realizar el análisis de series de tiempo y las transformaciones estadísticas.

```{r}
library(readr)
library(forecast)
library(tseries)
library(dplyr)
```


## Datos

Aquí se importó el archivo con los precios históricos del maíz blanco provenientes de la central de abasto de Iztapalapa. En este bloque, se transformaron los datos brutos en una serie de tiempo oficial para generar una primera gráfica y observar visualmente que el precio tiene una tendencia al alza y varios periodos de volatilidad.

```{r}

data <- read_csv("C:/Users/PC/Desktop/UNAM/6to Semestre/Econometría II/Proyecto 1er semestre/precio_maiz.csv")
```

```{r}
maiz_ts <- ts(data$Precio, start = c(2010, 1), frequency = 12)

plot(maiz_ts, main = "Precio Mensual del Maíz en México", ylab = "Precio", xlab = "Tiempo")
```

# Estabilización de la varianza
En este chunk, se calculó el valor de Lambda para determinar si los picos de precio eran proporcionales al nivel de la serie. Al obtener un $\lambda \approx -1$, se aplicó una transformación de Box-Cox para estabilizar la varianza, asegurando que el modelo no se vea afectado por la volatilidad extrema de los últimos años.

```{r}

lambda <- BoxCox.lambda(maiz_ts)
print(paste("El lambda es:", lambda))


maiz_trans <- BoxCox(maiz_ts, lambda = lambda)
plot(maiz_trans, main = "Serie del Maíz con Transformación Box-Cox")
```


Aquí se aplicó una diferencia estacional de 12 meses para eliminar el efecto de los ciclos anuales. Con esto, se generó un diagrama de cajas (boxplot) agrupado por mes para ver si el precio se comportaba igual siempre o si había meses específicos con cambios bruscos, identificando mayor variabilidad en febrero y marzo.
```{r}

dy12 <- diff(maiz_trans, lag = 12)


df_mes <- data.frame(
  valor = as.numeric(dy12),
  mes = factor(cycle(dy12), labels = c("Ene","Feb","Mar","Abr","May","Jun",
                                       "Jul","Ago","Sep","Oct","Nov","Dic"))
)


boxplot(valor ~ mes, data = df_mes, 
        col = "lightblue", 
        main = "Diferencia Estacional del Maíz por Mes",
        ylab = "Variación")
```



En esta parte se realizó una diferencia simple para quitar la tendencia y hacer que la serie fuera plan". Después, se graficaron las funciones de autocorrelación ACF y PACF para contar cuántos rezagos de corto plazo afectan al precio actual, lo que nos permitió proponer los órdenes del modelo.

```{r}

diez_maiz <- diff(maiz_trans) 


par(mfrow = c(1, 2))
acf(diez_maiz, main = "ACF: Identificar MA (q)", lag.max = 36)
pacf(diez_maiz, main = "PACF: Identificar AR (p)", lag.max = 36)
```

Basado en lo que se observó en las gráficas de rezagos, en este bloque se construyó un modelo SARIMA $(1,1,1)(1,1,0)_{12}$ de forma manual. El fin de esto es proponer una estructura lógica que capture tanto la memoria inmediata del mercado como el ciclo de cosecha anual
```{r}
modelo_manual <- arima(maiz_trans, 
                       order = c(1, 1, 1), 
                       seasonal = list(order = c(1, 1, 0), period = 12),
                       method = "ML")

summary(modelo_manual)
```

Aquí se utilizó un algoritmo automático para encontrar el modelo con el Criterio de Akaike (AIC) más bajo. Esto se hizo para comparar nuestra propuesta manual contra la opción más eficiente matemáticamente, resultando ganador un modelo más sencillo
```{r}

modelo_final <- auto.arima(maiz_ts, lambda = -0.9999, seasonal = TRUE)


summary(modelo_final)


```


En este chunk, se graficaron los errores de ambos modelos (el manual y el automático) para ver cuál de los dos dejaba menos información sin explicar. Esta comparación visual permitió confirmar que el modelo automático tiene un mejor ajuste al estar más cerca de la media cero.
```{r}

res_manual <- residuals(modelo_manual)
res_auto <- residuals(modelo_final)


plot(res_auto, col = "red", main = "Comparación de Residuos: Manual (Azul) vs Auto (Rojo)", 
     ylab = "Residuos", type = "l")
lines(res_manual, col = "blue", lty = 2)
legend("bottomleft", legend = c("Auto SARIMA", "Manual ARIMA"), 
       col = c("red", "blue"), lty = c(1, 2), bty = "n")
```


Finalmente, se generó la proyección de los precios para los siguientes 12 meses. En este último bloque, se calculó el valor puntual para abril de 2026 y se graficaron los intervalos de confianza, lo que nos da el rango de precios máximos y mínimos que podemos esperar en el mercado

```{r}

pronostico <- forecast(modelo_final, h = 12)


plot(pronostico, 
     main = "Pronóstico del Precio del Maíz (Próximos 12 meses)",
     col = "darkgreen", 
     fcol = "red", 
     shadecols = c("gray80", "gray90"))
```


```{r}
predict(modelo_final)
```

```{r}

pronostico_objetivo <- forecast(modelo_final, h = 1, level = 95)


print(pronostico_objetivo) 
```



