---
title: "Proyecto"
format: html
editor: visual
---
# Autores:
Héctor Eduardo Muñiz Navarro
Amado Mauricio Ortega Sánchez
Carlos Antonio Reyes Gutiérrez



# Datos
En primera instancia se cargaron los datos necesitados para realizar el analisis

```{r}
library(readxl)
tc <- read_excel("./tc.xlsx", 
    col_types = c("date", "numeric"))
View(tc)
```

```{r}
library(readr)
data <- read_csv("./data.csv", 
    col_types = cols(fecha = col_date(format = "%m/%d/%Y"), 
        tasa_fed = col_number(), tasa_cete = col_number(), 
        diferencial = col_number(), tc = col_number(), 
        remesas = col_number(), oferta_monetaria = col_number(), 
        exportaciones = col_number(), importaciones = col_number(), 
        reservas = col_number(), deuda = col_number()))
View(data)
```

En el siguiente chunck se cargaron las librerias necesarias para desarrollar el proyecto.

```{r}
library(zoo)
library(urca)
library(dplyr)
library(vars)
```


En el siguiente apartado creamos una variable con los datos del tipo de cambio entre el dolar y el peso mexicano, ademas suavisamos los datos y tambien sustituimos los valores negativos por NA.
```{r}
tc <- data$tc
sum(tc <= 0, na.rm = TRUE)
tc[tc <= 0] <- NA
log_tc <- log(tc)
```


Después creamos un objeto zoo esto para evitar que el plot falle, tambien cremos una diferencia para ver hacer estacionarios y poder verificar visualmente a través del grafico la volatilidad que se tiene.
```{r}



tc_zoo <- zoo(tc$SF17908, order.by = as.Date(tc$Fecha))


log_tc  <- log(tc_zoo)
diff_tc <- diff(log_tc) 

plot(cbind(log_tc, diff_tc), 
     main = "Análisis del Tipo de Cambio", 
     col = "blue", 
     xlab = "Fecha",
     type = "l")
```

A partir de lo visualizado realizamos Zivot-Andrews para verificar los cambios estructurales en la serie de el tipo de cambio, se realizaron los 3 tipos de modelos para verificar el quiebre en la serie con intercepto y tendencia, el que solo tiene tendencia y el que cuenta con solamente intercepto.
```{r}


za_tc_both <- ur.za(log_tc, model = "both", lag = NULL)
summary(za_tc_both)


za_tc_trend <- ur.za(log_tc, model = "trend", lag = NULL)
summary(za_tc_trend)


za_tc_intercept <- ur.za(log_tc, model = "intercept", lag = NULL)
summary(za_tc_intercept)



```

# Causalidad de Granger

En la siguiente parte se prepararon los datos para realizar la causalidad de granger, primeramente se realizaron las series de tiempo del tipo de cambio y de las remesas.

```{r}


tc <- ts(
  tc$SF17908,
  frequency = 12,
  start = c(2000, 1)
)
```

```{r}
tc_zoo <- as.zoo(tc)
tc_mensual <- aggregate(tc_zoo, as.yearmon, tail, 1)
tc_mensual_ts <- ts(coredata(tc_mensual),
                    start = c(2000, 1),
                    end = c(2026, 2),
                    frequency = 12)


diff_tc_mensual_ts <- diff(tc_mensual_ts)
```



```{r}

remesas_ts <- ts(data$remesas, 
                 start = c(2000, 1), 
                 end = c(2026, 2), 
                 frequency = 12)

diff_remesas_ts <- diff(remesas_ts)


```


En el siguiente apartado pasamos a realizar la prueba de causalidad de Granger con las remesas, seleccionamos el modelo VAR optimo y pasamos a seleccionarlo.

```{r}

datos_causalidad <- cbind(diff_remesas_ts, diff_tc_mensual_ts)
colnames(datos_causalidad) <- c("Remesas", "TC")


seleccion <- VARselect(datos_causalidad, lag.max = 12, type = "const")
p_optimo <- seleccion$selection["AIC(n)"]


modelo_var <- VAR(datos_causalidad, p = p_optimo, type = "const")


causalidad_resultado <- causality(modelo_var, cause = "TC")

```
En el siguiente chunck realizamos un data frame con todas la variables que se van a necesitar para realizar mas adelante el modelo VAR.
```{r}
data_df <- data.frame(
  dif_tasa = data$diferencial,
  tc = data$tc,
  remesas = data$remesas,
  oferta_m = data$oferta_monetaria,
  exportaciones = data$exportaciones,
  importaciones = data$importaciones,
  reservas = data$reservas,
  deuda = data$deuda
)

head(data_df)
```

A partir del data frame creamos una serie de tiempo con cada variable que se necesita para el modelo VAR
```{r}

data_ts <- ts(
  data = data_df, 
  frequency = 12,
  start = c(2000,1)
)

data_ts
```

Una vez teniendo las demas variables decidimos hacer una prueba de causalidad de Granger pero esta vez para verificar si las demas variables son precedentes del tipo de cambio y verificar una vez mas si son significativas.
```{r}

diff_log_data <- diff(log(data_ts))


seleccion <- VARselect(diff_log_data, lag.max = 12, type = "const")
p_optimo <- seleccion$selection["AIC(n)"]


modelo_var_completo <- VAR(diff_log_data, p = p_optimo, type = "const")


causalidad_total <- causality(modelo_var_completo, 
                               cause = c("remesas", "oferta_m", "exportaciones", "importaciones", "reservas", "deuda"))


```



Una vez teniendo la serie de tiempo decidimos suavizar los datos y realizar una diferencia para tener los datos estacionarios.
```{r}
diff_log_data <- diff(log(data_ts))
plot(diff_log_data, plot.type = "m")
```
En este apartado realizamos un modelo VAR provisional para ir identificando si las variables a analizar tienen correlación y de esta maner ver si algunas se tienen que descartar o eliminar o incluso agregar otras.

```{r}


model_var <- VAR(diff_log_data, type = "const", p = 1)
summary(model_var)
```


```{r}

select_var <- VARselect(diff_log_data, lag.max = 12)
select_var
```

A partir delmodelo VAR provisional decidimos realizar un nuevo modelo pero esta vez con 12 rezagos esto debido a que es una variable que en el corto plazo no tiene un gran impacto sin embargo  a lo largo de los siguientes meses se empiezan a ver sus efectos
```{r}
model_var_p_12 <- VAR(diff_log_data, type = "const", p=12)
summary(model_var_p_12 )
```

```{r}
prueba_serial <- serial.test(model_var, lags.pt = 6, type = "PT.asymptotic")
print(prueba_serial)
```
# Impulso respuesta

A partir de lo anterior decidimos hacer un impulso respuesta esto para observar como un cambio en el tipo de cambio afecta a cada variable en los siguientes 12 meses.

```{r}
impulse_respons <-irf(model_var_p_12, impulse = "tc",  n.ahead = 12)

plot(impulse_respons)
```












